臺灣臺中地方法院刑事判決　　　　　　　95年度易字第3208號
公　訴　人　臺灣臺中地方法院檢察署檢察官
被　　　告　己○○
選任辯護人　涂朝興律師
上列被告因詐欺案件，經檢察官提起公訴（95年度偵字第22388
號），本院判決如下：
    主    文
己○○意圖為自己不法之所有，以詐術使人將本人之物交付，處
有期徒刑貳年肆月。
    犯 罪 事 實
一、己○○係國泰人壽保險股份有限公司（下稱國泰人壽公司）
    之保險業務襄理，負責從事保險招攬、代收保險費及轉送保
    險單等工作，並因處理其保險客戶之投保事宜，而與戊○○
    認識。詎其因投資失當、需錢周轉孔急，竟意圖為自己不法
    所有，接續於民國94年5月底某日及同年6月1日某時，佯稱
    可代戊○○或其家人向國泰人壽公司辦理「國泰利率變動型
    年金保險」（下稱年金保險），該年金保險之收益較定存為
    佳，且1次以現金繳足，可享有5%之躉繳繳現獎金折扣，額
    度有限，欲保從速，致戊○○因此陷於錯誤，而分別以其子
    女張宜婷（投保新臺幣「下同」100萬元）、張詠順（投保
    100萬元）及其自己（投保200萬元）3人之名義為被保險人
    ，投保上開保險，並依其指示，分別於同年5月30日、6月1
    日，分別自上海商業儲蓄銀行、三信商業銀行，將前開3筆
    躉繳保費於扣除5%之躉繳繳現獎金後，將95萬元、95萬元、
    190萬元，合計380萬元，匯至其設於彰化銀行潭子分行0000
    0000000000號儲蓄存款帳戶內。嗣至同年6月底，戊○○因
    遲未見國泰人壽公司寄發正式保單，察覺有異，乃以電話向
    該公司查詢，始悉並無渠等3人之上開投保資料，乃急向己○○查詢，而己○○為掩飾其犯行，先於同年7月初，佯稱
    保單已經下來，然因其父中風住院，急需動手術，無暇他顧
    ，請求戊○○待其父手術告一段落，再親自交付保單；再於
    同年7月12日推稱國泰人壽公司承保額度已滿，無法投保，
    會幫忙戊○○向公司辦理契約撤銷手續、處理退款等事宜，
    並表示因契撤退款之辦理需相當時日，故先以其個人名義開
    立發票日均為94年7月19日，金額各為190萬元、95萬元、95
    萬元、10萬元，總計390萬元之支票共4紙交予戊○○收執（
    按總計戊○○係購買合計400萬元之保單，然扣除5%之躉繳
    繳現獎金後，僅匯款380萬元，經此事件後，雙方遂以折衷
    方式，各自吸收差額之半數，由己○○開立上開合計為390
    萬元之支票4紙），作為戊○○收受契撤退款前之擔保；後
    又藉詞契撤退款會遲1天下來，要求戊○○將已存入銀行之
    前開支票抽出，並且另行開立發票日均為94年7月20日，金
    額總計為390萬元之支票共4紙交予戊○○收執，以資取信，
    戊○○亦允其所請，將前已存入銀行託收之4紙支票抽出，
    同時將其另行開立之支票存入銀行託收。未幾，即經銀行通
    知前開託收之支票均因存款不足而遭退票，戊○○驚覺有異
    ，遂於同年7月23日請其至家中說明原委，己○○再訛稱其
    兄於戊○○上開匯款時日前後向其借調款項週轉，約明3天
    內返還，惟其個人存款不足無法支應其兄所需，故將戊○○
    前開匯至其帳戶之待繳款項臨時轉借其兄週轉，詎其兄未於
    允諾之3日內償還該款，致其無法及時將保險費匯入國泰公
    司帳戶云云，且言談間一再表示歉疚之意，並允諾將以其每
    月薪資中之20萬元分期攤還，同時簽發面額均為20萬元之本
    票共19紙交予戊○○收執，以擔保前揭債務清償，並於同月
    25日匯款20萬元予戊○○，藉此取信戊○○。然至同月底，
    己○○即無預警自國泰人壽公司離職，不知去向，且避不見
    面。戊○○遍尋不著，至此始知受騙。
二、案經戊○○訴由臺灣臺中地方法院檢察署檢察官偵查起訴。
    理    由
一、本件證人即告訴人戊○○、證人即國泰人壽公司職員許崑寶
    、吳麗娟於調查、偵訊中之證詞，被告並未爭執，而本院審
    酌該偵訊筆錄作成時之情況，亦認為適當，是此部分之證據
    ，依刑事訴訟法第159條之1第2項、第159條之5第2項規定，
    自有證據能力，合先敘明。
二、訊據被告己○○對告訴人戊○○於94年5月30日、6月1日，
    分別以其子女張宜婷、張詠順及其自己3人之名義，自上海
    商業儲蓄銀行、三信商業銀行，將95萬元、95萬元、190萬
    元，合計380萬元，匯至其設於彰化銀行潭子分行000000000
    00000號儲蓄存款帳戶內；並以其個人名義開立發票日均為
    94年7月19日，金額各為190萬元、95萬元、95萬元、10萬元
    ，總計390萬元之支票共4紙交予戊○○收執後；繼以其個人
    名義開立發票日均為94年7月20日，金額總計為390萬元之支
    票共4紙交予戊○○收執；再於同年7月23日簽發面額均為20
    萬元之本票共19紙交予戊○○收執，以擔保前揭款項清償；
    最後並於同月25日匯款20萬元予戊○○；且於同月月底自國
    泰人壽公司離職等情固供承不諱，惟矢口否認有何詐欺犯行
    ，辯稱：當時其係向告訴人戊○○借款400萬元，雙方約定
    自94年5月31日至94年7月19日共50日，利息以5%計20萬元計
    算，預扣利息20萬元後，所以告訴人戊○○始匯款380萬元
    予其，其並非佯向告訴人戊○○招攬保險而詐取保險費，告
    訴人為向國泰人壽公司求償順利緣故，故而將本件故意引導
    與被告之保險職務有關，其實彼二者之間僅是單純借款關係
    ，其承認有借款關係存在，但實無詐欺犯行云云。經查：
(一)、告訴人戊○○有於94年5月30日、6月1日，分別以其子女張
    宜婷、張詠順及其自己3人之名義，自上海商業儲蓄銀行、
    三信商業銀行，將95萬元、95萬元、190萬元，合計380萬元
    ，匯至被告設於彰化銀行潭子分行00000000000000號帳戶內
    ；被告並以其個人名義開立發票日均為94年7月19日，金額
    各為190萬元、95萬元、95萬元、10萬元，總計390萬元之支
    票共4紙交予戊○○收執後；繼另行以其個人名義開立發票
    日均為94年7月20日，金額總計為390萬元之支票共4紙交予
    戊○○收執；再於同年7月23日簽發面額均為20萬元之本票
    共19紙交予戊○○收執；最後並於同月25日匯款20萬元予戊○○；且於同月月底，自國泰人壽公司離職；而國泰人壽公
    司並無告訴人戊○○等人之上開投保資料等情，除被告辯稱
    本票應為20張外，均據被告自承不諱，核與告訴人於偵訊中
    、本院審理時指述及證人許崑寶、吳麗娟證述之情節相符，
    且有告訴人戊○○提出之戊○○戶籍謄本1紙、匯款回條影
    本3紙、被告94年7月19日及94年7月20日所開立合計各為390
    萬元之支票正反面影本暨退票理由單各1份、被告所開立面
    額各為20萬元之本票影本計19紙（詳見告訴狀證1、2、5、6
    、8）在卷可稽，則被告與告訴人戊○○間存有上開金錢往
    來關係，堪信屬實。則茲有疑義者為被告與告訴人戊○○間
    之上開金錢往來，究僅是單純借款關係，或被告佯向告訴人
    戊○○招攬保險而詐取保險費，而有詐欺事實存在？
(二)、被告雖以前情置辯其與告訴人戊○○間僅是單純借款關係云
    云，然查：
  1.本件同一事實告訴人戊○○曾以本院94年度自字第87號自訴
    被告業務侵占，該案經本院調取後觀之，被告於該案94年12
    月7日準備程序時辯稱：本件純粹是借款，我在94年5月30日
    、94年6月1日共向自訴人借400萬元，約定借50天後，於94
    年7月19日償還，利息折衷以自94年5月31日起算，50天的利
    息共計以20萬元計算，所以自訴人扣除利息20萬元之後，共
    匯380萬元給我；我在94年6月1日開4張票，其中2張95萬元
    、1張190萬元、1張10萬元，共計390萬元給自訴人，該張10
    萬元的票是利息，因為利息本來約定是20萬元，但自訴人願
    意只收我10萬元；94年7月19日跳票後，我還有補開另外4
    張票，金額共計390萬元的支票給自訴人，發票日均是94年7
    月20日；但94年7月20日的票也無法兌現，所以我和自訴人
    約94年7月23日在自訴人家中，商討解決債務的方法，當天
    我又開了20張20萬元的本票，及1張400萬元的借據，每個月
    償還20萬元，分期清償；在94年7月25日我匯了第1筆20萬元
    的錢給自訴人，之後的錢我就無法償還了；當時我是因為要
    支付地下錢莊的借款，共約3、4000萬元，才會向自訴人借
    錢，當時我身上都沒有錢了，所以才會向自訴人借錢，我是
    向自訴人說要投資法拍屋的生意，所以自訴人才借我錢，並
    沒有向自訴人說是因為欠地下錢莊，沒有錢還，才向自訴人
    借款；當時如果我有向自訴人說借的錢是要還地下錢莊，自
    訴人應該不會借我；因為我把錢都拿去還地下錢莊，所以以
    後的錢都沒有辦法還自訴人；我目前尚積欠自訴人本金360
    萬元，利息還要另外計算，本件與自訴人所自訴之保險招攬
    業務侵占無關等語（該案本院卷第90、91頁）。另被告於該
    案同年12月16日出具之調查證據聲請狀亦辯稱：其所開立予
    告訴人戊○○之發票日為94年7月19日面額計為390萬元之支
    票4紙，實係其於94年6月1日所開立交付，因為借款50天，
    所以先行開立50天票期即94年7月19日，而按支票按號碼次
    序使用為常態，因此請求調取被告之彰化銀行潭子分行被告
    所有00000000000000上開支票帳戶之交換資料暨往來明細以
    資比對等語（該案本院卷第118頁以下），然經本院發函調
    取詳加比對後，被告所開立予告訴人戊○○之發票日為94年
    7月19日面額計為390萬元之支票4紙，其支票號碼分別為CL0
    000000（190萬元）、CL0000000（95萬元）、CL0000000（
    95萬元）、CL0000000（10萬元），然遍查被告之上開支票
    帳戶在94年6月1日至94年7月12日間，均無CL0000000號之前
    票號支票扣帳之紀錄，此有該銀行95年1月4日彰潭字第2372
    號函及其檢附之被告支票帳戶支票交換情形暨票據影本1份
    （該案本院卷第140頁以下）及該行94年10月21日彰潭字第
    1798號函及其檢附之被告00000000000000號（儲蓄存款帳戶
    ）、00000000000000號（支票存款帳戶）之交易明細表1份
    （見臺灣臺中地方法院檢察署檢察官94年度他字第2613號卷
    第7頁以下）在卷可稽；且本院觀之告訴人戊○○取得上開
    4紙支票後，隨即於94年7月13日提示交換，此有該支票反面
    影本提示資料可參，並非在被告所述之94年6月1日附近，由
    此可知告訴人戊○○所述應較被告上開辯解為可信，則被告
    辯稱伊是在94年5月30日、94年6月1日向自訴人借400萬元，
    約定借50天後，於94年7月19日償還，利息折衷以自94年5
    月31日起算，50天的利息共計以20萬元計算，所以自訴人扣
    除利息20萬元之後，共匯380萬元給伊；故伊在94年6月1日
    開立該4張票，共計390萬元給自訴人，該張10萬元的票是利
    息云云，顯與事證不符，而為臨訟堆砌之詞，自不可採。
(三)、又國泰人壽公司確有推出「國泰利率變動型年金保險」此一
    險種，此為被告所自承外，證人吳麗娟於調查站調查時並陳
    述國泰人壽公司確有推出該險種，且該險種為投資型商品，
    不會有躉繳繳現獎金等語（參94年度交查字第616號偵查卷
    第117、118頁及95年度字第14386號偵查卷第4頁）；並有該
    險種之空白契約及其範本1份在卷可參（本院94年度自字第
    87 號第235-249頁）。而被告當時確係假招攬保險之名使告
    訴人戊○○交付保險費，亦有告訴人提出之被告曾經書立但
    留存於告訴人處之以告訴人戊○○之子張詠順之名填具之「
    國泰利率變動型年金保險」要保書1份在卷可佐（95年度他
    字第1578號偵查卷第101頁反面）；又告訴人從未借款予被
    告或參與被告之投資，此據被告自承無訛，由此足見，告訴
    人之指訴顯非虛妄之語。
(四)、又從告訴人提出之其家用00-00000000號市內電話通聯紀錄
    觀之（95年度他字第1578號偵查卷第12頁以下），告訴人確
    有於匯款予被告後，陸續以電話向國泰人壽公司、被告追索
    保單之情事。又被告確有於94年7月2日、3日發送「真對不
    起失信了！中午太緊急手機放在車上現在要先回家盥洗才那
    麼晚打給你！請見諒！爸爸在加護病房搶救有可能會成植物
    人心裡很難過」、「謝謝妳的體諒！爸爸腦部又出血；醫生
    說有可能宣布腦死，真的對妳感到很抱歉！」之簡訊予告訴
    人戊○○，此有告訴人提出之手機簡訊翻拍照片可稽（95年
    度他字第1578號第34頁以下），其內容亦為被告所不爭執，
    自可信屬實。再被告前已自承因其所開立之94年7月20日的
    票也無法兌現，所以其和自訴人約94年7月23日在自訴人家
    中，商討解決債務的方法，而於該日被告至告訴人戊○○家
    中說明原委時，確有稱其兄於戊○○上開匯款時日前後向其
    借調款項週轉，約明3天內返還，惟其個人存款不足無法支
    應其兄所需，故將戊○○前開匯至其帳戶之待繳款項臨時轉
    借其兄週轉，詎其兄未於允諾之3日內償還該款，致其無法
    及時將保險費匯入國泰公司帳戶之情，此從告訴人提出與被
    告於94年7月23日在告訴人戊○○自宅之談話錄音內容中確
    有提及上開內容及「其實那天我本來是要繳回去，是他（即
    被告佯稱之兄長）找我去，跟我講說要跟我調，他說跟我調
    3天就好，剛開始是這樣跟我說，我想說3天，那3天的話也
    是來得及呀！如果說要回要進『公司』的話還來得及，．
    ．．後來我打電話要找他，結果我找不到人的時候，我就開
    始害怕，開始害怕，我就說，糟了，現在『公司』開始要錢
    了」等語自明，此有上開電話譯文1份在卷可參（95年度他
    字第1578號卷第50頁以下）。另證人即告訴人戊○○之配偶
    張天德於本院94年度自字第87號95年1月19日審理時到庭具
    結經交互詰問後亦證稱：（為何戊○○會於94年5月30日以
    張詠順、張宜婷名義匯款95萬元給被告？）因為被告向我們
    介紹利率變動型年金保單，說可以避稅、節稅，沒有風險比
    較穩定，利率比銀行利率高一點，大約百分一點五，這種保
    險商品額度有限，每位員工配額不同，以員工業績分配額度
    ，這種保險要1次繳清，採1次繳清（躉繳）有繳現獎金百分
    之五折扣，且公司規定要入被告的戶頭，才能買這種保單，
    因為父母對小孩每年有免稅額100萬元，所以用小孩的名義
    買保單，並用小孩名義匯款；（在94年6月1日戊○○為何匯
    190萬元給被告？）是因為被告又向我們招攬，說她還有200
    萬元的額度，問我們要不要，戊○○說好，就匯190萬元給
    被告，因為1次繳清的話有百分之五的現金折扣等語（該案
    本院卷第260頁以下），本院觀之證人張天德之上開證詞，
    核與國人以子女名義避稅、節稅、贈與之情形相符，所證合
    情合理，本院自不能以其為告訴人戊○○之配偶即捨棄不採
    ；且若如被告所述其與告訴人戊○○之間純為借款關係，告
    訴人戊○○又何必以子女張詠順、張宜婷之名義匯款予被告
    ，徒增將來舉證之困擾。末者，被告於該案本院審理時自承
    ：（本件究竟是自訴人借款給你還是向你買國泰的保險？）
    是借款；（之前有無向自訴人借款？）都沒有；（既然之前
    自訴人未借過款項給你，為何這次竟然1次借妳380萬元，有
    無其他擔保？）因為自訴人很相信我，我說要給自訴人50天
    有百分之五的利息，且我們交情很好，所以自訴人願意借我
    錢，我只有開支票給自訴人，沒有其他擔保等語（該案本院
    卷第265頁），則被告與告訴人戊○○間在本件之前既然都
    未有任何借款往來關係，何以告訴人戊○○願意1次出借380
    萬元予被告，由此足見被告所辯，顯然與常情悖離甚遠。
(五)、基上，本院綜合上開事證以觀，堪認被告所辯顯不足採，本
    件應以告訴人戊○○之指訴為真實可信。從而，被告於上開
    時、地，佯稱可代戊○○或其家人向國泰人壽公司辦理「國
    泰利率變動型年金保險」，該年金保險之收益較定存為佳，
    且1次以現金繳足，可享有5%之躉繳繳現獎金折扣，額度有
    限，欲保從速，致戊○○因此陷於錯誤，而交付保險費計
    380萬元予被告，然其事後卻未向國泰人壽公司繳交保費為
    告訴人戊○○等人投保，此有國泰人壽公司95年1月2日國壽
    字第95010017號函1份在卷可參（本院94年度自字第87號卷
    第101頁），顯見被告確有施用詐術使告訴人戊○○陷於錯
    誤之事實；且其事後多方推諉並且否認僅是借款關係，迄今
    亦有360萬元未能返還，其有不法所有之詐欺意圖亦甚為明
    顯，從而，本件事證明確，被告詐欺犯行洵堪認定，應依法
    論科。
三、論罪科刑：
(一)、新舊法比較適用：按被告行為後，刑法第33條第5款業經修
    正；修正後刑法該款規定「罰金：新臺幣一千元以上，以百
    元計算之。」，與修正前該款規定「罰金：一元以上。」不
    同。比較新舊法結果，以舊法較有利於行為人，故依刑法第
    2條第1項前段規定，本案關於刑法第339條之法定刑罰金部
    分，自應適用行為時之法律即修正前刑法第33條第5款規定
    決定其罰金部分之法定刑。又被告行為後，關於刑法罰金刑
    部分，業於95年6月14日以華總一義字第09500035181號令增
    訂公布刑法施行法第1條之1，明定：「中華民國九十四年一
    月七日刑法修正施行後（按指九十五年七月一日），刑法分
    則編所定罰金之貨幣單位為新臺幣。九十四年一月七日刑法
    修正時，刑法分則編未修正之條文定有罰金刑者，自九十四
    年一月七日刑法修正施行後，就其所定數額提高為三十倍。
    但七十二年六月二十六日到九十四年一月七日新增或修正之
    條文，就其所定數額提高為三倍。」，與該條增訂公布前，
    就罰金刑部分所適用之罰金罰鍰提高標準條例第1條前段、
    現行法規所定貨幣單位折算新臺幣條例第2條規定不同。而
    上開法條係刑法分則編未修正之條文而定有罰金刑者，比較
    新舊法適用之結果，其關於法定刑為罰金部分之提高標準，
    新法並無較有利於被告之情形，故依刑法第2條第1項前段規
    定，本案關於上開法條之法定刑罰金提高標準部分，自應適
    用行為時之法律即罰金罰鍰提高標準條例第1條及現行法規
    所定貨幣單位折算新臺幣條例第2條。
(二)、按刑法第339條第1項及第3項之詐欺取財既、未遂之標準，
    係以他人已否為物之交付而置於行為人實力支配下為準。被
    告於收受詐騙所得計380萬元時，其詐欺罪之犯行即均已完
    成，雖其事後將20萬元返還予告訴人戊○○，仍無礙於詐欺
    取財既遂罪之成立。是核被告所為，係犯刑法第339條第1項
    詐欺取財罪。又按連續犯與接續犯之區別在於連續犯之成立
    ，除主觀上需基於一個概括之犯意外，客觀上需先後數行為
    ，逐次實施而具連續性，侵害數個同性質之法益，其每一前
    行為與次行為，依一般社會健全觀念，在時間差距上，可以
    分開，在刑法評價上，各具獨立性，每次行為皆可獨立成罪
    ，構成同一之罪名；如數行為於同時同地或密切接近之時地
    實施，侵害同一之法益，各行為之獨立性極為薄弱，依一般
    社會健全觀念，在時間差距上，難以強行分開，在刑法評價
    上，以視為數個舉動之接續施行，合為包括之一行為予以評
    價，較為合理，則屬接續犯，而為包括之一罪（最高法院86
    年台上字第3295號判例參照）。本件被告以向告訴人戊○○
    佯稱可代戊○○或其家人向國泰人壽公司辦理「國泰利率變
    動型年金保險」，於94年5月30日、6月1日向告訴人詐取各
    190萬元、190萬元，合計380萬元，係利用同一機會為之，
    且相隔時間並非甚久又均在該投保程序中，時間差距上難以
    強行分割，復侵害同一財產法益，在刑法評價上，以視為數
    個舉動之接續施行，合為包括之一行為予以評價，較為合理
    ，而應認係接續犯，為包括之一罪。
(三)、爰審酌被告素行尚可，明知自己投資失當、根本無力償還款
    項，竟向告訴人戊○○佯稱可代戊○○或其家人向國泰人壽
    公司辦理「國泰利率變動型年金保險」，接續於94年5月30
    日、6月1日向告訴人詐取各190萬元、190萬元，合計380萬
    元，事後避不見面，迄今僅返還20萬元，尚有360萬元未能
    返還，造成告訴人損失匪淺，危害社會經濟秩序不輕，暨犯
    後迄今始終推諉卸責，飾詞圖辯以資矇混，未見悔意，態度
    非屬良好及其犯罪之動機、目的、手段及未能與告訴人戊○○達成和解取得原諒等一切情狀，量處如主文所示之刑，以
    資懲儆。
四、同署檢察官95年度偵字第14386、20433、22019號移送併辦
    意旨略以：被告己○○係任職於國泰人壽公司，擔任該公司
    潭子服務處之保險業務襄理，負責從事保險招攬、代收保險
    費及轉送保險單等工作，並因處理其保險客戶之投保事宜而
    與丙○○、甲○○、丁○○、戊○○熟識後，竟基於意圖為
    自己不法所有之概括犯意，先於民國93年12月底至94年5月
    間，向丙○○、甲○○表示可以現金代墊其投保客戶保險費
    之方式，賺取國泰人壽公司5%之獎金，而邀同丙○○、甲○○以此方式提供款項予其投資及向丁○○借款，並於丙○○
    、甲○○應允而開始提供款項投資，丁○○亦同意借款予其
    後，即分別以現金匯款、開立支票、交付其以侯美倫名義所
    偽造簽發之本票等返還或擔保部分投資、借款款項方式，取
    得丙○○、甲○○、丁○○等之信任而繼續提供投資款項或
    借款予其。己○○進而於94年5月起至同年7月間，連續佯稱
    國泰人壽公司推出「國泰創世紀變額萬能壽險」、「澳幣富
    貴保本專案」等投資型保單商品，非但獲利良好，且已有大
    量客戶購買，現金代墊保險費之需求龐大為由，使丙○○、
    甲○○、丁○○、戊○○誤信所言，甲○○、戊○○即將18
    8萬元、380萬元之款項交由己○○購買前開商品，甲○○亦
    同意己○○將上述投資未還款項1500萬元，作為代墊客戶保
    險費之投資，丙○○則將546萬元之款項，交由己○○購買
    前開商品，並於己○○收受後表示欲挪為代墊保險費之用時
    ，同意其連同先前已交付之100萬元投資款項，均作為代墊
    己○○保險客戶保險費之用，丁○○則因此再交付包含購買
    前開商品及借貸款項共計915萬元予己○○，並自己○○處
    取得票面金額共計1004萬5000元之支票為擔保。而己○○復
    於同年7月間，向其同事庚○○（檢察官誤載為劉玉芬）騙
    稱因父親生病手術欲借款60萬元，並提供支票3紙為擔保，
    又向甲○○詐以其父親病重過世，使庚○○、甲○○不疑有
    他，而分別借予60萬元及提供1萬元之奠儀。己○○另於同
    月25日，與其親友一同至丁○○所開設位於臺中縣潭子鄉○○路○段81號之「銘人代書事務所」內，己○○並向丁○○
    偽稱其之前交付用以作為借款返還之支票，係其向黑道人士
    所借，使丁○○陷於錯誤，而同意交付200萬元之現款匯入
    該支票帳戶內，以避免該支票因存款不足而有退票紀錄。嗣
    經丙○○、甲○○向國泰人壽公司查詢結果，發現並無渠等
    之投保紀錄及己○○所稱代墊保險費事項，劉玉芬、甲○○
    亦查訪得知己○○之父並無病重、過世之情，丁○○復因己○○所交付之支票均遭退票而向侯美倫詢問，始知己○○所
    交付供借款擔保之本票係其偽造者，且另獲悉己○○於同年
    7 月25日所攜同之人並非黑道人士，而係其欲取回支票之發
    票人即其親友楊道一。丙○○、甲○○、丁○○、庚○○、
    戊○○始知遭己○○所詐欺。因認被告己○○所為，係犯刑
    法第339條第1項之詐欺取財及第201條之偽造有價證券罪嫌
    ，並與前開已論罪科刑者，具有連續犯及牽連犯之裁判上一
    罪關係，為起訴效力所及，請求併予審理等語。惟查：
(一)、被告詐騙被害人戊○○之部分，業據起訴並經本院審理如前
    ，此部分移送併辦，顯係重複。又刑法第56條連續犯之規定
    ，業於94年1月7日修正公布刪除，並於95年7月1日施行，其
    修正刪除之立法理由為：「本法規定連續犯以來，實務上對
    於本件「同一罪名」之認定過寬，所謂「概括犯意」，經常
    可連綿數年之久，且在採證上多趨於寬鬆，每每在起訴之後
    ，最後事實審判決之前，對繼續犯同一罪名者，均適用連續
    犯之規定論處，不無鼓勵犯罪之嫌，亦使國家刑罰權之行使
    發生不合理之現象。因此，基於連續犯原為數罪之本質及刑
    罰公平原則之考量，其修正既難以週延，爰刪除本件有關連
    續犯之規定。」，故法院適用連續犯規定，自應嚴謹審慎以
    免浮濫。而本件被告對於詐騙告訴人戊○○、丙○○、庚○○、丁○○、甲○○等人，均矢口否認詐欺犯行，辯稱係單
    純借款關係；且檢察官上開所謂被告以邀集投資或借款以賺
    取所謂之「5%之躉繳繳現獎金」、假意招攬保險、謊稱父親
    病危過世借款及收取奠儀等方法詐財，其手段明顯有別，犯
    罪時間與動機亦不相同，自難認其有「概括犯意」存在，而
    有連續犯之適用，均合先敘明。
(二)、是依前述，上開移送併辦部分，關於檢察官謂被告以邀集投
    資或借款賺取所謂之「5%之躉繳繳現獎金」、謊稱父親病危
    過世借款及收取奠儀等方法詐取被害人丙○○、庚○○、丁○○、甲○○錢財部分，及被告交付其以侯美倫名義所偽造
    簽發之本票涉及偽造有價證券以取信被害人丁○○部分，其
    手段明顯不同，犯罪時間與動機亦不相同，自難認有連續犯
    或牽連犯之裁判上一罪之適用。又關於檢察官謂被告於94年
    5 月起至同年7月間，連續佯稱國泰人壽公司推出「國泰創
    世紀變額萬能壽險」、「澳幣富貴保本專案」等投資型保單
    商品，非但獲利良好，且已有大量客戶購買，使丙○○、甲○○、丁○○誤信所言，即將546萬元、188萬元、915萬元
    之款項交由己○○購買前開商品部分，本院酌以：1.被告以
    假意招攬保險詐騙部分，除被害人戊○○部分業據本院論罪
    科刑如上外，被害人丙○○、丁○○、甲○○3人，均與被
    告存有長期且複雜之金錢往來關係，與被害人戊○○從未與
    被告存有借款或投資關係明顯不同，此參被害人丙○○於本
    院審理時到庭證述：其在本事件之前，和被告在94年間即有
    金錢往來，被告邀其一起代墊投資型保險用以賺取百分之五
    的繳現獎金至少30次以上，其和被告用這種方式總共賺了1
    、2百萬元，前後其約共投資了4、5千萬元，如果保戶開票
    是一個星期，其在保戶一個星期兌現後，就可以賺到該百分
    之五的繳現獎金，其和被告平分，通常是被告先把百分之五
    的繳現獎金給其，其再給被告一半的獎金，或請被告吃飯等
    語；被害人丁○○於本院審理時到庭證述證述：被告邀其投
    資賺取客戶繳現獎金百分之五，從93年7月26日起至94年7月
    11日止，這期間其共投資了1百多筆，累計金額共約1億多元
    ，詳如其提出給本院的明細表（本院卷第107頁以下），其
    累計賺了約6百多萬元，其以前和被告做代墊投資時，視客
    戶何時把錢兌現，其就可以賺到5％的繳現獎金，看獎金多
    少再和被告對拆，被告先把5％的獎金給其，其領到後，再
    把一半的錢分給被告，該5％繳現獎金，是保費的5％而不是
    被告業務員傭金的5％等語；被害人甲○○於本院審理時到
    庭證述證述：被告共騙其1500萬元，自93年12月31日起被告
    找其投資賺代墊獎金，其把錢借給被告，由被告賺業績，其
    賺5％的獎金，前後總共約30幾筆，總金額大約有3千多萬元
    ，其前後約賺了150幾萬元等語（以上均見本院95年12月28
    日審理筆錄，本院卷第97頁以下）自明；且自被告與彼3人
    分別提出之資金往來明細表（本院卷第107頁以下、94交查
    字第616號偵查卷第31-34頁、第79-87頁）及被告之上開彰
    化銀行儲蓄存款、支票存款帳戶之交易明細表（94他字第
    2613號偵查卷第7頁以下）亦可得證，是彼3人投資或借款報
    酬率實在驚人，究有無遭受詐騙致陷於錯誤之情即非無疑。
    2.再按告訴人之告訴，係以使被告受刑事訴追為目的，是其
    陳述是否與事實相符，即應調查其他證據，以資審認，最高
    法院著有30年上字第816號、52年臺上字第1300號判例可循
    。查被害人丙○○、丁○○、甲○○3人對於上開款項究係
    被告向其招攬保險、邀集投資或借款以賺取所謂之「5%之躉
    繳繳現獎金」，於歷次指訴中之說法不一，金額亦不一致，
    此參被害人3人之歷次指訴，及丁○○於本院審理時自陳：
    其於94年7月12日到15日間分批共匯915萬給被告，在94年7
    月12日其匯了第1筆款項後，被告就向其說她又接到客戶的
    保單，叫其這筆錢仍依以前的習慣轉成代墊款，其就同意了
    ，因為被告說幾天就回來了，再保也不遲，每筆匯款之後被
    告都這樣向其說，共有4次，其每次最後都有同意被告這樣
    處理等語（本院卷第98頁）自明；又彼3人均有投保上開國
    泰人壽公司「國泰創世紀變額萬能壽險」之紀錄，故彼3人
    對於保險之投資報酬率理應有所了解；且彼3人均以現金或
    支票支付保費，惟獨被害人戊○○無此紀錄，此有國泰人壽
    公司94年10月26日國壽字第94100354號函檢附之丙○○、丁○○、甲○○、戊○○四人之保險契約狀況、保費支付一覽
    表及要保書影本1份在卷可稽（94年度他字第2613號第39-
    180頁）；是在彼3人均未能提出相關保險契約要保書加以佐
    證之情況下，空言指訴稱因被告告知上開保險獲益豐厚，故
    而受騙投保云云，其指訴存有重大明顯之瑕疵，自難遽信為
    真。3.再被告於94年8月1日前往臺中市調查站檢舉丁○○涉
    嫌重利後，被害人丁○○乃隨即於同年月11日至同站檢舉被
    告詐欺，此有丁○○之調查站筆錄1份在卷可稽（94年度交
    查字第616號卷第94-95頁），而丁○○因與被告間存有上開
    長期且複雜之金錢往來，其辯解為同署檢察官所不採，並以
    94 年度偵字第17858號以其涉嫌刑法第344條之重利罪提起
    公訴在案，亦有該起訴書1份在卷可稽（本院卷第78頁）。
    4.基上，本院因認被害人丙○○、丁○○、甲○○此部分之
    指訴缺乏確切之證據以資證明，實難遽信彼3人將上開款項
    交付被告確與被害人戊○○部分相同，均係被告假意招攬保
    險所致，而存有連續犯之裁判上一罪關係。
(三)、從而，上開檢察官移送併辦部分，與本院論罪科刑部分難認
    具有連續犯或牽連犯之裁判上一罪關係，本院無從併予審理
    ，自應退回由檢察官另為適法之處理，以資適法。
據上論斷，應依刑事訴訟法第299條第1項前段、刑法第2條第1項
前段、第339條第1項，罰金罰鍰提高標準條例第1條前段，判決
如主文。
本案經檢察官乙○○到庭執行職務
中　　華　　民　　國　　96　　年　　1 　　月　　25　　日
                  刑事第八庭    審判長法  官   朱光國
                                      法  官   鍾堯航
                                      法  官   洪堯讚
上正本證明與原本無異。
如不服本判決，應於送達後10日內向本院提出上訴狀（須附繕本
），上訴於台灣高等法院台中分院。
                                      書記官   柳寶倫
中　　華　　民　　國　　96　　年　　1 　　月　　25　　日
附錄論罪科刑法條
中華民國刑法第339條
意圖為自己或第三人不法之所有，以詐術使人將本人或第三人之
物交付者，處5年以下有期徒刑、拘役或科或併科1千元以下罰金
。
